【裁判字號】    98,台上,522
【裁判日期】    980206
【裁判案由】    強盜等罪
【裁判全文】
最高法院刑事判決              九十八年度台上字第五二二號
上  訴  人  乙○○
            甲  ○
                    5
上列上訴人等因強盜等罪案件，不服台灣高等法院台中分院中華
民國九十六年六月十三日第二審判決（九十六年度上訴字第一０
０三號，起訴案號：台灣南投地方法院檢察署九十五年度偵字第
一四一八、一六九六、二一八四號），提起上訴，本院判決如下
：
    主  文
原判決關於乙○○偽造有價證券部分撤銷，發回台灣高等法院台
中分院。
其他上訴駁回。
    理  由
壹、撤銷發回（即乙○○偽造有價證券）部分：
本件原判決認定上訴人乙○○基於偽造有價證券之犯意，於民國
九十五年二月二十八日至同年三月六日間之不詳時間，在不詳地
點，於黃林翠玉所申領付款人為台中商業銀行股份有限公司（下
稱台中商銀）之空白支票一張上，填寫金額新台幣十萬元，並盜
蓋黃林翠玉之印章，而偽造黃林翠玉名義簽發之支票一張（未扣
案）。乙○○並於九十五年三月六日上午九時五十一分許，前往
台中商銀名間分行，提示該支票而行使之。因該支票業經黃林翠
玉辦理掛失止付，乙○○始未領得票款等情。因而認為第一審關
於論處乙○○偽造有價證券罪刑部分之判決，為無不合，予以維
持，駁回乙○○此部分在第二審之上訴，固非無見。
惟查：(一)有罪判決書之事實一欄，為判斷其適用法令當否之準據
，應將法院依職權認定與論罪科刑有關之事實，凡犯罪之時間、
地點、方法、態樣，以及適用法律有關之事項，均為詳實之記載
，然後於理由內逐一說明其憑以認定之證據，並使事實認定與理
由說明，互相適合，方為合法。倘若事實未有記載，而理由加以
說明，或事實已有記載，而理由未予說明，或事實認定與理由說
明，不相一致，或事實或理由欄內之記載，前後齟齬，或事實認
定與所採之證據不相適合，按諸刑事訴訟法第三百七十九條第十
四款規定，均為判決不載理由，或所載理由矛盾，其判決當然違
背法令。又支票為要式證券，支票之作成應依票據法第一百二十
五條第一項第一款至第八款所定方式為之，支票之必要記載事項
如有欠缺，依同法第十一條第一項規定，除同法另有規定（如第
一百二十五條第二項至第四項）外，其支票無效。是以支票之發
票年、月、日即發票日為支票之必要記載事項，如未記載，其支
票無效，不能認係有價證券。偽造他人名義為發票人之支票，如
對於支票之必要記載事項，尚未記載完全，即無由成立偽造有價
證券罪。原判決認定乙○○偽造以「黃林翠玉」名義為發票人之
上開支票一張，據以論處上訴人偽造有價證券罪刑。惟原判決事
實欄就攸關成立偽造有價證券罪之事實，包括該支票有無記載發
票日？其發票日係何一日期？發票日係由何人於何時在何處填載
，而偽造完成支票？均未予記載，自有判決理由不備之違法。(二)
偽造之有價證券，不問屬於犯人與否，沒收之，為刑法第二百零
五條所明定。上述規定係採義務沒收主義，法院就偽造之有價證
券，除能證明已滅失者外，不問屬於犯人與否，或有無扣押，均
應予以沒收，並無審酌之餘地。第一審判決理由說明偽造之支票
一張，並未扣案，為免將來執行之困擾，爰不宣告沒收（見第一
審判決理由貳、十第四、五行），難謂無適用法則不當之違法。
原判決未加糾正，仍予維持，亦難認適法。以上或係上訴意旨所
指摘，或為本院得依職權調查之事項，應認原判決關於乙○○偽
造有價證券部分，有撤銷發回更審之原因。
貳、上訴駁回（即乙○○共同攜帶兇器強盜、搶奪及甲○）部分
    ：
一、乙○○共同攜帶兇器強盜部分：
按刑事訴訟法第三百七十七條規定，上訴於第三審法院，非以判
決違背法令為理由，不得為之。是提起第三審上訴，應以原判決
違背法令為理由，係屬法定要件。如果上訴理由書狀並未依據卷
內訴訟資料，具體指摘原判決不適用何種法則或如何適用不當，
或所指摘原判決違法情事，顯與法律規定得為第三審上訴理由之
違法情形，不相適合時，均應認其上訴為違背法律上之程式，予
以駁回。本件原判決已敘明依憑證人即被害人武小坤及其夫劉沅
鑫於第一審、原審之指證，佐以上訴人乙○○、甲○於警詢、檢
察官訊問及第一審、原審之供述，並有監視錄影翻拍照片在卷可
稽。對於乙○○所辯：伊攜帶美工刀僅用以嚇唬武小坤，意在恐
嚇取財而非強盜財物，武小坤並未因此達於不能抗拒之程度云云
，何以不能採取，亦已憑卷內證據資料，於理由內詳為指駁說明
。因而認為第一審關於論處乙○○共同犯攜帶兇器強盜罪刑部分
之判決，為無不合，予以維持，駁回乙○○此部分在第二審之上
訴。已詳述所憑之證據及其認定之理由，所為論斷與卷內證據資
料相符，從形式上觀察，並無何違背法令之情形存在。乙○○上
訴意旨略以：(一)原判決理由未說明乙○○究係以強暴或脅迫行為
，至使武小坤不能抗拒，而取得財物，有判決理由不備之違法。
(二)武小坤於原審證述：乙○○以美工刀指向伊，並表示要搶錢，
即自行動手拿取櫃檯內抽屜（按抽屜內放置金錢），伊便出手抓
住抽屜，與乙○○拉扯等語。足見武小坤於乙○○將抽屜置於其
實力支配前，已積極出手抗拒，根本未達於不能抗拒之程度。原
判決認定乙○○應成立攜帶兇器強盜罪而非恐嚇取財罪，有適用
法則不當之違法云云。經查：(一)原判決理由已說明乙○○係持用
美工刀脅迫武小坤，至使不能抗拒，以取得抽屜內財物等語（見
原判決理由四、(三)第二八、二九行）。乙○○上訴意旨指稱原判
決理由未說明乙○○係以強暴或脅迫行為，至使武小坤不能抗拒
，而取得財物，有判決理由不備之違法云云，不屬依據卷內訴訟
資料而為具體指摘之上訴第三審適法理由。(二)武小坤於原審係證
述：伊原本坐在商店櫃檯內，乙○○趴在櫃檯上，手拿美工刀接
近伊胸前，說要搶錢，伊害怕被美工刀割到，便往後退，乙○○
就伸手拉走櫃檯內抽屜，伊當下不敢跟乙○○拉扯抽屜，直到乙
○○以兩手拿著抽屜，伊未被美工刀對著，伊才敢出手要將抽屜
拉回來等語（見原審卷第七九、八０頁）。則乙○○持用美工刀
接近武小坤胸前，聲稱搶錢，武小坤一時心生畏懼而不敢抗拒，
足以壓制武小坤之意思自由，至使不能抗拒。至於乙○○取得抽
屜後，急於離開，未以美工刀對著武小坤，因此武小坤得以出手
與乙○○拉扯抽屜，核與認定武小坤前因乙○○持用美工刀之脅
迫行為，已達於不能抗拒之程度，不生影響。原判決詳為說明其
認定乙○○之脅迫行為，至使武小坤達於不能抗拒程度之得心證
理由（見原判決理由四、(三)），論以攜帶兇器強盜罪而非恐嚇取
財罪，難謂有適用法則不當之違法。乙○○上訴意旨仍執前詞，
再為事實上之爭執，或徒憑己見，就原審取捨證據與判斷其證明
力之適法行使，及判決內已明白論斷之事項，任意指摘為違法，
並非適法之上訴第三審理由。乙○○關於共同攜帶兇器強盜部分
之上訴為違背法律上之程式，應予駁回。
二、乙○○搶奪及甲○共同攜帶兇器強盜部分：
按第三審上訴書狀，應敘述上訴之理由，其未敘述者，得於提起
上訴後十日內補提理由書於原審法院，已逾上述期間，而於第三
審法院未判決前仍未提出上訴理由書狀者，第三審法院應以判決
駁回之，刑事訴訟法第三百八十二條第一項、第三百九十五條後
段定有明文。本件上訴人乙○○、甲○不服原判決，分別於九十
六年六月二十九日、七月二日提起上訴，並未敘述理由（乙○○
於九十六年七月五日所提出刑事第三審上訴理由狀，僅敘述關於
共同攜帶兇器強盜、偽造有價證券部分之上訴理由，而未及於搶
奪部分），迄今逾期已久，於本院未判決前仍未提出。乙○○關
於搶奪；甲○關於共同攜帶兇器強盜部分之上訴，均不合法律上
之程式，應予駁回。又裁判上一罪案件之重罪得提起第三審上訴
，其輕罪部分雖不得上訴，依審判不可分原則，第三審法院亦應
併予審判，但以重罪部分之上訴合法為前提，如該上訴為不合法
，第三審法院既應從程序上予以駁回，而無從為實體上判決，對
於輕罪部分自無從適用審判不可分原則，併為實體上審判。本件
原判決論以乙○○犯刑法第三百二十五條第一項之搶奪罪，牽連
所犯之連續犯刑法第三百二十一條第一項第二款、第三款之攜帶
兇器毀壞門扇竊盜罪部分，核屬刑事訴訟法第三百七十六條第二
款所列不得上訴於第三審法院之案件。有裁判上一罪關係之重罪
之搶奪罪部分之上訴既不合法，應從程序上駁回，已如前述，則
對於輕罪之連續攜帶兇器毀壞門扇竊盜罪部分，自無從併為實體
上審判，應併予駁回。
三、甲○共同連續攜帶兇器毀壞門扇竊盜部分：
按刑事訴訟法第三百七十六條所列各罪之案件，經第二審判決者
，不得上訴於第三審法院，為該法條所明定。上訴人甲○被訴竊
盜部分，原審係依刑法第三百二十一條第一項第二款、第三款論
處罪刑，核屬刑事訴訟法第三百七十六條第二款所列之罪之案件
，依首開說明，既經第二審判決，自不得上訴於第三審法院。甲
○猶對於共同連續攜帶兇器毀壞門扇竊盜部分提起第三審上訴，
顯為法所不許，此部分之上訴應予駁回。
據上論結，應依刑事訴訟法第三百九十五條、第三百九十七條、
第四百零一條，判決如主文。
中    華    民    國  九十八  年    二    月    六    日
                      最高法院刑事第六庭
                          審判長法官  洪  清  江
                                法官  韓  金  秀
                                法官  林  勤  純
                                法官  李  錦  樑
                                法官  陳  國  文
      本件正本證明與原本無異
                                      書  記  官
中    華    民    國  九十八  年    二    月   十二   日
                                                      Ｑ


司法院資訊處製作；財團法人民間司法改革基金會備份。
